【裁判字號】    99,上,423
【裁判日期】    990930
【裁判案由】    損害賠償
【裁判全文】
臺灣高等法院民事判決                   99年度上字第423號
    上  訴  人  甲○○
    被上訴人    法務部
    法定代理人  辛○○
    被上訴人    最高法院檢察署
    法定代理人  壬○○
    被上訴人    辰○○    通訊處台灣高等法院檢察署
                丁○○    通訊處台灣台北地方法院檢察署
                丑○○    通訊處台灣士林地方法院檢察署
                子○○    通訊處台灣高等法院台中分院檢察
                乙○○    通訊處台灣雲林地方法院檢察署
                丙○○    通訊處台灣雲林地方法院檢察署
                庚○○    通訊處台灣高等法院台南分院檢察
                卯○○    通訊處台灣台北地方法院檢察署
    追加被告    癸○○    通訊處台灣台北地方法院
                戊○○    通訊處台灣雲林地方法院
                己○○    通訊處台灣雲林地方法院
                寅○○    通訊處台灣雲林地方法院
上列當事人間請求損害賠償事件，上訴人對於中華民國99年2月1
1日臺灣臺北地方法院98年度審訴字第5963號第一審判決提起上
訴，並為訴之追加，本院不經言詞辯論，判決如下：
    主      文
上訴及追加之訴駁回。
第二審及追加之訴訴訟費用由上訴人負擔。
    事實及理由
一、被上訴人法務部及最高法院檢察署於本院審理中，法定代理
    人分別變更為辛○○、壬○○，經其分別聲明承受訴訟，核
    無不合。又上訴人於本院審理中，追加癸○○、戊○○、己
    ○○及寅○○為共同被告，核與民事訴訟法第446條第1項但
    書、第255 條第1項第2款之規定相符，其變更程序合法，應
    先敘明。
二、按原告之訴，依其所訴之事實，在法律上顯無理由者，法院
    得不經言詞辯論，逕以判決駁回之，民事訴訟法第249條第2
    項定有明文。此一規定，依同法第463條規定及司法院院解
    字第3264號解釋，於第二審程序準用之。
三、本件上訴人主張：被上訴人丑○○為台灣士林地方法院檢察
    署檢察官，為同署97年度偵字第13625號妨害名譽案件承辦
    檢察官，被上訴人丁○○為台灣台北地方法院檢察署檢察官
    ，承辦同署98年度偵字第5774號案件，被上訴人辰○○為台
    灣高等法院檢察署檢察長，承辦同署98年度上聲議字第5043
    號、98年度上聲議字第5489號案件（即上訴人對於前開97年
    度偵字第13625號案件、98年度偵字第5774號案件聲請再議
    案件）；被上訴人乙○○、丙○○為台灣雲林地方法院檢察
    署檢察官、被上訴人子○○時任同署檢察長，被上訴人乙○
    ○承辦同署97年度偵續字第2號等案件、被上訴人丙○○承
    辦同署98年度偵續一字第6號等案件，被上訴人子○○則於
    98年8月29日發同署雲檢家字98他367字第22994號函；被上
    訴人庚○○為台灣高等法院台南分院檢察署檢察官，承辦同
    署98年度上聲議字第1005號案件，亦為伊請求損害賠償之被
    告（台灣士林地方法院97年度訴字第1445號事件）；被上訴
    人法務部、最高法院檢察署為前開檢察官之上級監督單位。
    前開檢察官、檢察長等因故意或過失於所承辦案件之處分書
    、裁判書上為錯誤記載，妨害伊司法權益與回復名譽權，並
    且該包含錯誤內容之書類將於司法網站（符合刑法第220條
    文書規定）上永久留存，等於幫助另案被告二度誹謗上訴人
    名譽及幫助公然侮辱伊，涉有刑法第210條、第220條、第
    309條、第310條等罪責。分述之：
  (一)被上訴人辰○○與丑○○部分：伊已陳報97年度偵字第1362
    5號被上訴人謝孟瑤願意認罪道歉之陳報狀（然事後反悔不
    願登報道歉）、證人壹周刊記者曾文哲98年5月19證詞（證
    實97年度偵字第13625號被告謝孟瑤確實散佈錯誤資訊誹謗
    伊）與98年度上聲議字第8069號被上訴人謝孟瑤誹謗上訴人
    案發回續查通知（類似誹謗犯行），足以證實被上訴人辰○
    ○與丑○○之侵權事證明確，因其故意或過失導致不實業務
    公文書侵害伊司法權益，造成伊對公平正義信仰的動搖及對
    司法不信任，傷害人民法感，數年來讓伊與家人都身心痛苦
    萬分；更妨害伊回復名譽權，並且該包含錯誤內容之處分書
    將於司法網站上永久留存繼續誹謗上訴人名譽，並進一步被
    錯誤引用，影響伊其他回復名譽權之訴訟。
  (二)被上訴人子○○、乙○○、丙○○、庚○○部分：被上訴人
    等承辦前開刑事案件，其卷宗已經相關民事案件調閱且經承
    案審判長准予閱卷，又相關刑事案件已經二度發回續查，上
    開被上訴人等卻故意忽略有利伊事證、故意違背經驗法則與
    論理法則、錯誤解釋事實與證據、故意不調查伊請求涉嫌包
    庇另案被告之相關事證，此有民事庭開庭筆錄與證人筆錄，
    可以證實上開被上訴人等所製作之處分書內容確實有誤：
  1.另刑事案件檢舉人張國華、吳進安涉嫌偽造變造公文書，指
    稱雲科大（即國立雲林科技大學）兩份合約之校印與校長印
    滅失，函送雲林（上訴人誤繕為員林）調查站欲陷伊入罪，
    伊已提報雲科大簽呈、雲科大剪報及兩份完整合約影本，前
    述文書均附於卷中，具常識者都輕易知悉張國華、吳進安已
    成立誣告與偽造文書，被上訴人子○○、乙○○、丙○○、
    庚○○等卻為不起訴處分及駁回伊再議聲請，已涉嫌瀆職縱
    放另案被告。
  2.伊已陳報國科會上線申請正確流程附於卷中，可以證實被上
    訴人等所為處分書內容錯誤，具常識者都輕易知悉張國華、
    邱秋傭成立誣告妨害電腦與誣告偽造文書罪，被上訴人子○
    ○、乙○○、丙○○、庚○○等卻為不起訴處分及駁回伊再
    議聲請，涉嫌瀆職縱放另案被告。
  3.伊已陳報刑事另案被告雲林調查站調查員施宏榮變造通知書
    與林家慶瀆職，具常識者都輕易知悉其等罪證確立，被上訴
    人子○○、乙○○、丙○○、庚○○等卻為不起訴處分及駁
    回伊再議聲請，涉嫌瀆職縱放另案被告。
  4.伊已聲請訊問證人葉子剛、王國屏、盧政遠，證實被上訴人
    等處分書內容錯誤，且經伊多次要求仍執意不傳喚前述證人
    涉嫌瀆職縱放另案被告。
  (三)被上訴人卯○○部分：被上訴人承辦前開刑事案件，卷宗已
    經相關民事案件調閱並經承案審判長准予閱卷，且相關刑事
    案件已經二度發回續查，被上訴人故意忽略有利伊事證、故
    意違背經驗法則與論理法則、錯誤解釋事實與證據、涉嫌包
    庇另案被告之相關事證，有高院民事庭勘驗筆錄與民事庭證
    人筆錄，可以證實被上訴人之不起訴處分書內容確實有誤：
  1.伊確實有百略醫學科技（90、91年）、財團法人工業技術研
    究院（90年）、克緹集團（92、94、95年）、國際威林生化
    科技股份有限公司（94年清華大學科法所任職證明，與該公
    司總經理蔡淑貞博士共同授課，可傳喚或函查求證），台北
    科技大學（90至94年，96年）之報稅薪資紀錄，可以證實壹
    週刊故意為內容不實之誹謗報導，且故意迴避、故意不採訪
    伊（雲科大95年4月6日有公開記者會、校方與系所均有發言
    人且伊正常上下班上課上學）。伊從來都不是訴外人周丹薇
    公司的員工，目前可查得之90至97年報稅資料也沒有周丹薇
    的公司薪資資料，可以證實另案96年度偵續字第805號被告
    等造假伊資歷、捏造虛構電話查證紀錄卻提不出通聯證明，
    以先前造假新聞的腳尾飯事件之相同手法，以假同事錄音、
    假密友背面錄影，為一己獨家收視率，逕為誹謗報導，枉顧
    他人死活，完全不可原諒。被上訴人卻將該案被告為不起訴
    處分，可證被上訴人涉嫌瀆職縱放另案被告。
  2.由另案卷內資料（台灣高等法院檢察署涵檢紀歲字第373號
    與附件96年12月31日紀錄科核章最高檢查文狀0000000000之
    上訴人函文），可以證實被上訴人至今逾2年始終未偵查侵
    害伊名譽之蔣孝化，且於處分書狀中完全未提，足見被上訴
    人涉嫌瀆職縱放另案被告。
  (四)被上訴人法務部、被上訴人最高法院檢察署為檢察官上級監
    督指導機關，應為所屬職員業務過失負擔連帶賠償責任。
  (五)被上訴人等行為顯違社會觀感，枉顧社會對檢察官明鏡高懸
    護國為民之期許。且其等之故意或過失昭然，顯違論理法則
    與經驗法則，且該處分書將於司法網站永久留存，比媒體之
    錯誤報導更顯重要性，對伊名譽權侵害更加嚴重。
  (六)按民法第18條規定，人格權受侵害時，得請求法院除去其侵
    害，有受侵害之虞時，得請求防止之。前項情形，以法律有
    特別規定者為限，得請求損害賠償或慰撫金。同法第184條
    第1項規定，因故意或過失，不法侵害他人之權利者，負損
    害賠償責任。故意以背於善良風俗之方法，加損害於他人者
    亦同。同法第195條第1項規定，不法侵害他人名譽，或不法
    侵害其他人格法益而情節重大者，被害人雖無財產之損害，
    亦得請求賠償相當之金額，其名譽被侵害者，並得請求回復
    名譽之適當處分。被上訴人辰○○、丑○○、子○○、乙○
    ○、丙○○、庚○○、卯○○於其職務上製作之公文書，蓄
    意為不實之記載，實業已嚴重誤導社會大眾，損害伊名譽及
    學術地位，影響社會大眾、企業、學生對伊的不信任。伊眼
    見報章、媒體爭相報導此不實之言論，內心之痛，難以言喻
    ，故伊名譽權確實因被上訴人不實言論而受損害。
  (七)另依民法第28條法人對於其董事或其他有代表權之人因執行
    職務所加於他人之損害，與該行為人連帶負賠償之責任。續
    依民法第186條規定：公務員因故意違背對於第三人應執行
    之職務，致第三人受損害者，負賠償責任。又依民法第188
    絛（僱用人之責任）受僱人因執行職務，不法侵害他人之權
    利者，由僱用人與行為人連帶負損害賠償責任。被上訴人法
    務部與最高法院檢察署為被上訴人辰○○、丑○○、子○○
    、乙○○、丙○○、庚○○、卯○○監督單位，應依前開規
    定，連帶負賠償責任等情，爰依民法侵權行為之法律關係，
    求為判決命被上訴人等應連帶給付上訴人新台幣（下同）54
    萬元，及自起訴狀繕本送翌日起至清償日止，按年息百分之
    五計算之利息，另命被上訴人等應在聯合報、中國時報、蘋
    果日報、自由時報等四家報紙全國版頭版，及壹週刊封面與
    時報周刊兩家雜誌以1/2版面目錄頁對上訴人刊登如附件之
    所示道歉啟事及本件判決主文1日。（原審判決駁回其訴）
    並對於原判決提起上訴，另於本院主張：
  (一)追加被告戊○○、己○○、寅○○為台灣雲林地方法院法官
    ，承辦同院98年度聲判第12號案件；追加被告癸○○為台灣
    台北地方法院法官，為本件原審承辦法官。追加被告癸○○
    、戊○○、己○○、寅○○等故意或過失不實記載於系爭案
    件民事判決書與刑事裁定書，妨害伊司法權益與回復名譽權
    ，因該包含錯誤內容之判決書將於司法網站上永久留存，等
    於幫助另案刑事被告二度誹謗伊名譽及幫助公然侮辱，並進
    一步影響伊其他回復名譽權之訴訟，等同幫助加重誹謗，造
    成伊對公平正義信仰的動搖及對司法不信任，傷害伊法感，
    數年來讓伊與家人身心痛苦萬分，導致21次國科會研究案被
    退、教授升等被退，校方告知審查委員不是拒審就是人身攻
    擊，更載明於網路搜尋伊資料，顯見刑事另案之被告等誹謗
    伊名譽惡行之深遠。爰依民法第18條、第184條、第195條，
    追加訴之聲明：(一)追加被告等應連帶給付上訴人54萬元，及
    自追加起訴狀繕本送翌日起至清償日止，按年息百分之五計
    算之利息。(二)追加被告應在聯合報、中國時報、蘋果日報、
    自由時報等四家報紙全國版頭版，及壹週刊封面與時報周刊
    兩家雜誌以1/2版面目錄頁對上訴人刊登道歉啟事及本件判
    決主文1日等語。
四、原判決以：國家賠償法第13條規定：「有審判或追訴職務之
    公務員，因執行職務侵害人民自由或權利，就其參與審判或
    追訴案件犯職務上之罪，經判決有罪確定者，適用本法規定
    。」參照司法院大法官釋字第228號解釋，此係國家就有審
    判或追訴職務之公務員之侵權行為應負損害賠償責任之特別
    規定。蓋依現行訴訟制度，有審判或追訴職務之公務員，其
    執行職務，基於審理或偵查所得之證據及其他資料，為事實
    及法律上之判斷，係依其心證及自己確信之見解為之，各級
    有審判或追訴職務之公務員，就同一案件所形成之心證或見
    解，難免彼此有所不同，倘有心證或見解上之差誤，訴訟制
    度本身已有糾正機能，關於刑事案件，復有冤獄賠償制度，
    予以賠償，為維護審判獨立及追訴不受外界干擾，以實現公
    平正義，上述難於避免之差誤，在合理範圍內，應予容忍，
    不宜任由當事人逕行指為不法侵害人民之自由或權利，而請
    求國家賠償，唯其如此，執行審判或追訴職務之公務員方能
    無須瞻顧，保持超然立場，使審判及追訴之結果，臻於客觀
    公正，人民之合法權益，亦賴以確保；若執行此等職務之公
    務員，因參與審判或追訴案件犯職務上之罪，經判決有罪確
    定時，其不法侵害人民自由或權利之事實，已甚明確，非僅
    心證或見解上之差誤而已，於此情形，國家始應予以賠償。
    若對於有審判或追訴職務之公務員，主張因其執行職務故意
    侵害人民自由或權利，而依民法侵權行為法則請求該公務員
    個人賠償損害時，自應與國家賠償責任立於同一標準，即在
    該公務員就參與審判或追訴案件犯職務上之罪，並有經判決
    有罪確定之情形下，公務員始負損害賠償責任，如此方足以
    達前述國家賠償法第13條特別規定所欲維護之審判獨立不受
    外界干擾之目的。本件上訴人雖係依侵權行為之規定為主張
    ，然依其所主張之事實內容，係基於被上訴人辰○○、丁○
    ○、丑○○、子○○、乙○○、丙○○、庚○○及卯○○執
    行追訴職務時有侵害其名譽權之人格法益為由，請求被上訴
    人等負損害賠償責任，依前開說明，應就被上訴人追訴案件
    犯職務上之罪，經判決有罪確定者，方得依侵權行為法則請
    求其負損害賠償責任，本件被上訴人辰○○、丁○○、丑○
    ○、子○○、乙○○、丙○○、庚○○及卯○○既未因前開
    行為犯職務上之罪，並經判決有罪確定，則上訴人訴請被上
    訴人辰○○、丁○○、丑○○、子○○、乙○○、丙○○、
    庚○○及卯○○對其負損害賠償責任，顯然無理由，應予駁
    回。又被上訴人法務部及最高法院檢察署與該等公務員既非
    僱用關係，自不能適用民法第186條、第188條，令其就被上
    訴人辰○○、丁○○、丑○○、子○○、乙○○、丙○○、
    庚○○及卯○○之行為，負連帶賠償責任等理由，認為依上
    訴人所訴事實，法律上顯無理由，不經言詞辯論判決駁回上
    訴人之訴及假執行之聲請，經核並無不合。又被上訴人間亦
    不適用民法第28條規定（最高法院67年台上字第1196號判例
    參照）。上訴意旨指摘原判決不當，聲明廢棄改判，為無理
    由，應予駁回。又上訴人於本院審理時，追加主張被告癸○
    ○、戊○○、己○○、寅○○，應依侵權行為法則，負損害
    賠償責任，求為判命其為前開給付及刊登報紙，依前開說明
    ，其追加之訴亦顯無理由，爰不經言詞辯論，逕予判決駁回
    。（至於檢察官或法官所製作之處分書或裁判書，是否或如
    何於檢察署或法院架設之網路公布、留存，係由法務部或司
    法院相關資訊管理單位掌理，上訴人如有疑問，自可向此等
    單位查詢相關規定，附此敘明）。
五、據上論結，本件上訴及追加之訴，均顯無理由。依民事訴訟
    法第449條第1項、第463條、第249條第2項、第78條，判決
    如主文。
中    華    民    國    99    年    9     月    30    日
                    民事第六庭
                        審判長法  官  鄭三源
                              法  官  邱  琦
                              法  官  呂太郎
正本係照原本作成。
如不服本判決，應於收受送達後20日內向本院提出上訴書狀，其
未表明上訴理由者，應於提出上訴後20日內向本院補提理由書狀
（均須按他造當事人之人數附繕本）上訴時應提出委任律師或具
有律師資格之人之委任狀；委任有律師資格者，另應附具律師資
格證書及釋明委任人與受任人有民事訴訟法第466條之1第1項但
書或第2項（詳附註）所定關係之釋明文書影本。如委任律師提
起上訴者，應一併繳納上訴審裁判費。
中    華    民    國    99    年    10    月    1     日
                              書記官  黃千鶴
附註：
民事訴訟法第466條之1（第1項、第2項）：
對於第二審判決上訴，上訴人應委任律師為訴訟代理人。但上訴
人或其他法定代理人具有律師資格者，不在此限。
上訴人之配偶、三親等內之血親、二親等內之姻親，或上訴人為
法人、中央或地方機關時，其所屬專任人員具有律師資格並經法
院認為適當者，亦得為第三審訴訟代理人。

司法院資訊處製作；財團法人民間司法改革基金會備份。
